【裁判字號】    92,上訴,1329
【裁判日期】    921016
【裁判案由】    違反醫師法等
【裁判全文】
臺灣高等法院高雄分院刑事判決          九十二年度上訴字第一三二九號
    上  訴  人
    即  被  告  甲○○
    選任辯護人  吳豐賓律師
右上訴人因違反醫師法等案件，不服臺灣高雄地方法院九十二年度訴字第一０四七號
中華民國九十二年五月二十九日第一審判決（起訴案號：臺灣高雄地方法院檢察署九
十一年度偵字第九九四０號），提起上訴，本院判決如左：
      主      文
原判決撤銷。
甲○○未取得合法醫師資格，擅自執行醫療業務，因而致人傷害，處有期徒刑壹年。
      事      實
一、甲○○係位於高雄市三民區○○○路九八四號「台灣民俗療館」之負責人，係從
    事傳統推拿、整復為業務之人，明知未取得合法之中醫師資格，竟於民國（下同
    ）九十年十二月十二日起至九十一年一月十五日止，為前往其經營之「台灣民俗
    療館」就診而罹患腰椎骨折併馬尾損傷症候群之「輕度肢障」病患乙○看診，竟
    擅自對乙○執行從事十五次「脊椎整復」醫療行為之業務，且甲○○對於罹患腰
    椎骨折併馬尾損傷症候群之患者乙○先躺在滾輪床上，從臀部滾到頸部約十五分
    鐘，再用兩手大拇指對其第三、四、五腰椎之壓迫性骨折所在，反覆施力，作局
    部脊椎整復按摩，因而致乙○受腰髓損傷，腰部、雙腳無力，兩下肢輕癱，大小
    便功能失常，行動需靠輔具等之傷害，而達到「中度肢障」之程度。
二、案經乙○訴由高雄市政府警察局三民第二分局移送臺灣高雄地方法院檢察署檢察
    官偵查起訴。
    理      由
一、訊據上訴人即被告（下稱被告）甲○○固不否認有於前開時、地為告訴人乙○作
    徒手推拿之事實，惟矢口否認有右揭犯行，辯稱：伊開設「台灣民俗療館」係有
    取得合法執照，其僅以雙手二大拇指對告訴人之腰椎做輕輕的按摩，不可能造成
    告訴人骨折，告訴人所以從「輕度肢障」變成「中度肢障」，係因告訴人本身身
    體退化所致，而與伊所為之徒手推拿無涉，二者無因果關係云云。惟查：
  (一)右揭事實，迭據告訴人乙○於偵、審各庭指訴綦詳，且有免用統一發票收據二十
    三張附卷為憑（惟該免用統一發票收據雖有二十三張，但實際上張數係多開，被
    告對於告訴人乙○所為「脊椎整復」確實僅有十五次，此經被告甲○○於原審審
    理時供承在卷（見原審卷第十三頁），而告訴人警詢中亦坦稱：收據確有多開幾
    張等詞（見警卷第五頁），足認被告實際對於告訴人從事脊椎整復確實僅有十五
    次無訛）。
  (二)被告辯稱未對告訴人乙○作「脊椎整復」，僅單純對脊椎兩側徒手推拿一節。查
    被告甲○○親筆書立證明書稱：「茲證明乙○先生因意外受傷，在本館做脊椎整
    復無誤」等語（見警卷第九頁），且在開給告訴人前開收據品名為「脊椎整復」
    （見警卷第十頁至第十七頁），核與告訴人乙○指訴被告為其施作「脊椎整復」
    之醫療行為相符，被告此部分辯解與事實不符，自非可採。
  (三)被告甲○○對告訴人乙○進行脊椎整復之行為，該行為並非行政院衛生署八十二
    年十一月二十九日衛署醫字第八二０七五六五六號所公告之「不列入醫療管理行
    為」，是本案被告之行為已涉及醫療行為，又被告雖持有「高雄市傳統整復員職
    業工會」於八十七年三月二十日核發之「傳統整復員證書」，另持有「中華民國
    台北市傳統民俗療法協會」於八十六年五月十五日核發之「傳統整復員證書」，
    但此不屬醫療法第九條所稱之「醫事人員」，依醫師法第二十八條規定，被告未
    取得醫師資格，不可擅自執行醫療業務等情，均業經行政院衛生署醫事審議委員
    會鑑定結果，認定被告並無醫師資格，而其於本案中之行為已涉及醫療行為無訛
    ，有該委員會編號0000000號鑑定書第十頁之第十項、鑑定意見欄之（二
    ）附於偵查卷可按；復以依警卷所附告訴人之殘障手冊及偵查卷附高雄醫學院附
    設中和紀念醫院病歷表所示，告訴人於八十四年十二月十三日到高雄醫學院附設
    中和紀念醫院進行殘障鑑定，結果為腰椎骨折併馬尾損傷症候群，故持有「輕度
    肢障」之殘障手冊，而經被告擅自擅行上開醫療行為後，已造成告訴人腰髓損傷
    ，腰部、雙腳無力，兩下肢輕癱，大小便功能失常，行動需靠輔具等之傷害，而
    達到「中度肢障」之程度，此亦有高雄醫學院附設中和紀念醫院之診斷證明書一
    紙與同醫院九十一年二月五日出具之身心障礙者鑑定表一份，以及告訴人於九十
    一年二月五日被認定「中度肢障」之身心障礙手冊附卷可考，足見被告於九十年
    十二月十二日至九十一年一月十五日對於告訴人所為「脊椎整復」醫療行為之後
    ，確使告訴人身體受到更嚴重之傷害，以致告訴人緊接於被告醫療後之九十一年
    二月五日即被上開醫院認定其身軀已達中度肢障之程度，更且，被告以兩手大拇
    指對告訴人腰部第三、四、五腰椎，作局部按摩整復，然此按摩整復之部位正係
    告訴人壓迫性骨折之所在，在被告反覆施力按摩下，會造成進一步傷害，以致告
    訴人受有上開傷害，而達「中度肢障」之程度，此亦經行政院衛生署醫事審議委
    員會鑑定之結果同此認定，並有該委員會同前鑑定書第九頁之第十項、鑑定意見
    欄之(一)在卷可證。本院再將本件相關資料請送中國醫學大學查復被告甲○○之醫
    療行為與被害人乙○肢障程度加重間有無因果關係一節；中國醫學大學九十二年
    九月四日甫校字第九二０００一三八二號稱：「患者於民國九十年十二月十二日
    至九十一年一月十五日間至甲○○先生開設之台灣民俗館接受十四次（本院認定
    為十五次）李先生自訴之徒手按摩處置，其手法為用兩手大拇指對腰部第三、四
    、五腰椎作局部按摩，此按摩部位是患者腰椎壓迫性骨折之所在，李先生於此部
    位施外力作用（徒手按摩），對於腰椎滑脫併馬尾損傷症候群（造成左右下肢輕
    癱、大小便功能有些失常）之影響，端視外力作用於腰部之輕重、大小、著力方
    向等因素。潘姓患者由輕度肢障進展至中度肢障，可能為長時間腰椎壓迫性骨折
    併神經壓迫致損傷之病情進展。若李先生施予之力道大，重度方向著力，則不能
    排除導致患者之肢障程度加重之可能」等語（見本院卷第四八頁）。而被害人乙
    ○於本院指稱：「被告先讓我躺在滾輪床，：：：從臀部滾到頸部，滾大約十五
    鐘，滾完之後我趴著，被告再為我按摩，他有時用手指，有時用手肘壓我酸痛的
    部分，接下來是為我開腰，我側躺，他為我整復龍骨」、「（問：何以認定是被
    告的行為造成你中度肢障﹖），因為那段時間我都是在被告那裡治療，我是左腰
    部分及會酸麻，被告治療完後我的情形反而更嚴重，而且延伸到上面，我想是
    因為被告的滾輪床在滾動過程中造成我的遽痛不舒服，我提高腰部以減少疼痛，
    我想是因為如此造成我的病症更嚴重，我覺得不舒服之後我到高醫就診，醫生診
    斷結果是腰髓損傷，併下肢輕癱」等語（見本院卷第三八頁），綜上說明，被告
    不當脊椎整復之醫療行為，與被害人乙○肢障程度加重間，顯有相當因果關係，
    並非長時間腰椎壓迫性骨折併神經壓迫致損傷之病情進展，被告此部分辯解自非
    可採。
  (四)證人賴采萍係案發後九十一年三、四月間始任職「台灣民俗療館」，並不知道被
    告甲○○如何為被害人乙○治療之情形，業據證人賴采萍證述在卷（本院卷第三
    六頁、第三七頁），其證言無足採為有利被告之認定。本件被告甲○○不當脊椎
    整復之醫療行為其被害人乙○肢障程度加重間，顯有相當因果關係，理由一之(三)
    已論述綦詳，本件事證已甚明確，被告請求再送中國醫藥學院研究所重新鑑定，
    核無必要。
  (五)綜上所述，被告上開辯解俱非可採，罪證明確，犯行堪以認定。
二、核被告甲○○所為，係犯九十一年一月十六日修正前之醫師法第二十八條第二項
    之罪。被告於違反醫師法之犯行後（即自九十年十二月十二日起至九十一年一月
    十五日止），其行為時之法律即修正前之醫師法第二十八條，已於九十一年一月
    十六日修正為現行之醫師法第二十八條規定，並於九十一年一月十六日之公布日
    生效施行，比較新舊法規定，修正前之醫師法第二十八條規定刑度較輕，依刑法
    第二條第一項但書規定，應適用裁判前之最有利於行為人之修正前醫師法第二十
    八條論罪科刑。又醫師法第二十八條所謂「業務」係指以繼續之意思，反覆實施
    同種類行為為目的之社會活動，當然包含多次行為，被告之實施醫療行為雖有十
    五次，但只執行一個「醫療業務」，係屬繼續之一種，應僅構成一罪，無連續犯
    之適用，合先敘明。另按「醫師法第二十八條第二項所謂『應依刑法加重其刑至
    二分之一』，應解為係指刑法相關條文之刑度加重二分之一，並應注意不應低於
    醫師法第二十八條第一項所定之刑。」，有最高法院七十年台上字第三０九號判
    決意旨可參，則因被告所為違反醫師法第二十八條第二項之因而致人傷害罪，依
    刑法第二百八十四條第二項前段業務過失傷害之刑度加重其刑二分之一，則其法
    定刑之最重刑度僅為有期徒刑一年六月，較之醫師法第二十八條第一項之罪刑猶
    輕，是本案科刑依注意不得低於醫師法第二十八條第一項所定之刑，併予敘明。
    公訴人未注意及醫師法之前開修正，竟論被告係犯修正後之醫師法第二十八條及
    刑法第二百八十四條第二項等罪，且以被告所犯二罪應予分論併罰云云，自有未
    合。
三、原審以被告罪證明確予以論科，固非無見；惟查，(一)被告執行醫療業務之時間為
    「九十年十二月十二日起至九十一年一月十五日止」，原判決認定被告行為時係
    「九十年十二月二十一日起至九十一年一月十五日止」，與被告所開立收據之起
    迄時間不符，自有未合；(二)被告為被害人乙○擅自執行醫療業務，除了原判決所
    認定被告用兩手大拇指對患者第三、四、五腰椎反覆施力，作局部脊椎整復按摩
    之外，被告另要求患者躺在滾輪床上，從臀部滾到頸部約十五分鐘，此部分漏未
    認定，亦有未洽；被告上訴意旨否認犯罪，並指摘原判決不當，雖無理由，惟原
    判決既有上開可議之處，自屬無可維持，應予撤銷改判。審酌被告之行為造成被
    害人身體受傷之程度，犯後否認犯行，且未與被害人成立民事和解，惟念被告並
    無前科，素行尚佳等一切情狀，量處如主文所示之刑。
據上論結，應依刑事訴訟法第三百六十九條第一項前段、第三百六十四條、第二百九
十九條第一項前段、九十一年一月十六日修正前醫師法第二十八條第二項、刑法第十
一條前段、第二條第一項但書、第二百八十四條第二項前段、罰金罰鍰提高標準條例
第一條前段，判決如主文。
本案經檢察官王登榮到庭執行職務。
中    華    民    國     九十二     年       十       月     十六       日
                              臺灣高等法院高雄分院刑事第一庭
                                  審判長法官  曾永宗
                                        法官  邱永貴
                                        法官  郭玫利
右正本證明與原本無異。
不得上訴。
                                      書記官  張寶花
中    華    民    國     九十二     年       十       月    十  七      日
附錄：本判決論罪科刑法條：
九十一年一月十六日修正前醫師法第二十八條：
未取得合法醫師資格，擅自執行醫療業務者，處一年以上三年以下有期徒刑，得併科
新臺幣三萬元以上十五萬元以下罰金，其所使用之藥械沒收之。但合於左列情形之一
者，不在此限：
一、在中央衛生主管機關認可之醫院，於醫師指導下實習之國內醫學院、校學生或畢
    業生。
二、在醫療機構於醫師指示下之護士、助產士或其他醫事人員。
三、合於第十一條第一項但書規定者。
四、臨時施行急救者。
犯前項之罪因而致人傷害或死亡者，應依刑法加重其至二分之一，並負損害賠償之責
。
刑法第二百八十四條第二項前段：
從事業務之人，因業務之過失傷害人者，處一年以下有期徒刑、拘役或一千元以下罰
金。致重傷者，處三年以下有期徒刑、拘役或二千元以下罰金。
                                                                        Ｆ


司法院資訊處製作；財團法人民間司法改革基金會備份。
